臺灣高等法院民事判決
109年度上易字第557號
上  訴  人  三西和實業有限公司

法定代理人  洪禎信
訴訟代理人  唐德華律師
被 上訴 人  神碁生技股份有限公司

法定代理人  甄國平

上列當事人間請求給付承攬報酬事件，上訴人對於中華民國108
年9月17日臺灣桃園地方法院108年度建字第55號第一審判決提起
上訴，本院於109年12月9日言詞辯論終結，判決如下：
    主  文
原判決關於駁回上訴人後開第二項之訴部分，及該部分假執行之
宣告暨訴訟費用之裁判均廢棄。
被上訴人應給付上訴人新臺幣貳拾柒萬肆仟陸佰元，及自本判決
確定之日起至清償日止，按週年利率百分之五計算之利息。
其餘上訴駁回。
第一、二審訴訟費用由被上訴人負擔百分之四十三，餘由上訴人
負擔。
    事實及理由
一、上訴人主張：伊於民國107年7月27日與被上訴人訂立採購合
    約書（下稱系爭合約書），約定伊承攬被上訴人向業主合晶
    科技股份有限公司（下稱合晶公司）承包之「60CMH化學混
    凝系統新增工程」（下稱系爭工程），總價新臺幣（下同）
    275萬元。系爭工程設備已於107年9月28日安裝，並於同年1
    0月8日移交電控系統予合晶公司使用，被上訴人依約應給付
    工程尾款26萬1905元，並返還履約保證金15萬元。又被上訴
    人於系爭工程施作期間，另追加攪拌機架台、防溢水盤、桶
    槽上方走道平台（含連接空橋、欄杆、水泥基座，下稱系爭
    桶槽上方走道平台工程）等3項工程，伊均已完工並交付合
    晶公司使用，約定報酬依序為2萬8000元、1萬5000元、19萬
    元（以上連同前揭工程尾款及履約保證金，合計64萬4905元
    ）。惟被上訴人履經催討，均未給付。為此，爰依系爭合約
    及承攬法律關係，求為命被上訴人給付64萬4905元，及加計
    自本判決確定日起算法定遲延利息之判決（原審為上訴人敗
    訴之判決，上訴人不服，提起上訴）。並於本院上訴聲明：
    ㈠原判決廢棄；㈡被上訴人應給付上訴人64萬4905元，及自本
    判決確定之日起至清償日止，按週年利率5%計算之利息。
二、被上訴人則以：兩造約定系爭工程實際總價為260萬元，伊
    僅係配合上訴人會計作帳，始將合約金額記載為275萬元，
    上訴人因此簽發面額15萬元之支票作為退款，兩造並無15萬
    元履約保證金之約定。系爭工程上訴人雖已施作完成，但上
    訴人交付之桶槽設備存有攪拌機運轉時水波過大而溢水等瑕
    疵，因此遲延驗收，並由伊自行負擔改善修復費用（扣款項
    目如附件），方經合晶公司試車合格，伊自得扣款而無須給
    付工程尾款。另上訴人請求追加工程部分之攪拌機架台報酬
    2萬8000元，及防溢水盤報酬15000元部分，伊已不爭執；但
    系爭桶槽上方走道平台工程，並非伊所委託，係上訴人與業
    主自行約定施作，伊無需給付該報酬19萬元等語，資為抗辯
    。並於本院答辯聲明：上訴駁回。
三、查，㈠兩造於107年7月27日訂立系爭合約書，約定由上訴人
    承攬系爭工程；㈡被上訴人另追加攪拌機架台、防溢水盤等
    工程，報酬各2萬8000元、1萬5000元尚未給付；㈢系爭工程
    及追加工程均已完工，並經業主合晶公司驗收使用等情，有
    系爭合約書為證（見原審卷第11-53頁），並據被上訴人陳
    述在卷（見本院卷第57頁），堪信為真。
四、本件應審究者為㈠上訴人請求被上訴人給付系爭工程尾款、
    履約保證金及追加工程款合計64萬4905元，是否有據？㈡若
    是，則被上訴人抗辯系爭工程有附件所示之瑕疵扣款，有無
    理由？茲分別論述如下：
　㈠上訴人請求被上訴人給付系爭工程尾款、履約保證金及追加
    工程款合計64萬4905元，是否有據？　
　⒈關於系爭工程尾款26萬1905元部分：
　  上訴人主張系爭工程總價為275萬元，並由上訴人簽發面額1
    5萬元支票予被上訴人作為履約保證金云云，固據提出系爭
    合約及支票存卷供參（見原審卷第11-53頁、第55頁），並
    以證人即上訴人業務人員顏貴清之證詞為證（見本院卷第14
    9頁）。惟查：
　⑴系爭合約書第9條約定：「工程金額：新台幣（下同）貳佰柒
    拾伍萬元整（TWD＄2,750,000，含5%營業稅）」；第10條付
    款方式約定：「⒈合約簽訂後於10日內給付設備工程金額之3
    0%（期票7日），計捌拾貳萬伍仟元（TWD＄825,000，含5%營
    業稅）。⒉設備進場安裝定位完成後由三西和公司開立發票
    向甲方（指被上訴人）請款，甲方於收到發票後7日內給付
    設備工程金額之60%（期票7日），計壹佰陸拾伍萬元（TWD＄
    1,650,000，含5%營業稅）。⒊安裝完成、試水、驗收完成後
    於7日內給付工程金額10%（期票7日），計貳拾柒萬伍仟元
    （TWD＄275,000，含5%營業稅）」；第15條工程驗收第2項約
    定：「乙方（指上訴人）試車完成、甲方若正式使用，視同
    驗收完成，甲方應依照本合約，給付乙方款項」（見原審卷
    第13-17頁），可見系爭合約書並無履約保證金之約定。
　⑵其次，觀諸被上訴人向合晶公司承包系爭工程時，其採購合
    約價格為275萬元，有合晶公司採購單存卷可稽（見原審卷
    第183-187頁）。則被上訴人如將其向合晶公司承攬之系爭
    工程轉包予上訴人，衡情應會較其向合晶公司承攬之價格為
    低，始有利潤可圖。佐以被上訴人於107年12月3日以聲明書
    回覆上訴人時，已表示：「於簽約前與關係人顏貴清先生亦
    有口頭約定，其內容如下：實際承包總價為新臺幣貳佰陸
    拾萬元整。承攬範圍為此次工程規範內容全部。依據雙方
    簽訂合約之價格為新臺幣貳佰柒拾伍萬元整，於第一期款項
    付款同時收到顏貴清先生開立面額壹拾伍萬元期票之退款」
    （見原審卷第75頁）。堪認系爭合約雖記載系爭工程總價為
    275萬元，但兩造實際約定工程總價應為260萬元，上訴人並
    因此簽發面額15萬元之支票予被上訴人而退款15萬元，兩造
    並無15萬元履約保證金之約定。故上訴人主張系爭工程總價
    為275萬元，並由上訴人簽發面額15萬元支票予被上訴人作
    為履約保證金云云，尚非可採。
　⑶再者，本件被上訴人已於107年8月18日依系爭合約書第10條
    第1項約定，簽發支票交付第一期款82萬5000元予上訴人；
    再於同年9月14日依系爭合約書第10條第2項約定，交付第二
    期款165萬元予上訴人等情，有卷附支票、統一發票及銷貨
    單在卷可稽（見原審卷第57頁、第59頁）。然因兩造約定實
    際工程總價為260萬元，已如前述。則被上訴人已依約給付
    第一期款82萬5000元、第二期款165萬元，尚餘工程尾款12
    萬5000元未付（計算式：0000000－000000－0000000＝125000
    ）。
　⑷又上訴人已於107年9月28日安裝系爭工程桶槽設備，於107年
    10月5日完工，並於同年10月8日將電控系統移交合晶公司等
    情，業據上訴人所屬業務員顏貴清、電機操作員黃得銘，配
    管員林文新，及現場員工許哲瑋於本院證述綦詳（見本院卷
    第146-148頁、第169頁、第99頁、第116頁）。而合晶公司
    已於107年10月9日試車驗收，系統設備正常運轉，並完成缺
    失改善等情，亦據證人即合晶公司承辦人員徐文琳到庭證述
    屬實（見本院卷第179-180頁），並有合晶公司109年10月29
    日合晶（109）管字第090號函所附系爭工程驗收單在卷可稽
    （見本院卷第195頁、第205頁）。堪認系爭工程已於107年1
    0月5日完工，且於同年10月9日試車完成，交由業主合晶公
    司運作使用，依系爭合約書第10條第3項、第15條第2項約定
    ，被上訴人即應給付工程尾款12萬5000元。　　
　⒉關於履約保證金15萬元部分：
　　承上所述，系爭合約雖記載系爭工程總價為275萬元，但兩
    造實際約定工程總價應為260萬元，上訴人並因此簽發面額1
    5萬元之支票予被上訴人而退款15萬元，兩造並無15萬元履
    約保證金之約定。故上訴人請求被上訴人給付履約保證金15
    萬元，即非有理。
　⒊關於追加工程款部分：　　　
　⑴有關追加工程攪拌機架台工程款2萬8000元，及防溢水盤工程
    款1萬5000元尚未給付乙節，為被上訴人所不爭執（見兩造
    不爭執事實㈡及本院卷第57頁）。故上訴人請求被上訴人給
    付追加工程攪拌機架台工程款2萬8000元，及防溢水盤工程
    款1萬5000元，洵屬有據。
　⑵另系爭桶槽上方走道平台工程，已經施作完成，並交付業主
    合晶公司使用等情，業據上訴人提出報價單、設計圖、現場
    完工照片、進貨單及支票為證（見原審卷第101-103頁、本
    院卷第77-81頁）。被上訴人雖否認其追加系爭桶槽上方走
    道平台工程，辯稱：此係上訴人與業主自行約定施作，伊無
    需給付工程款云云。然證人即合晶公司採購工程承辦人員徐
    文琳於本院證稱：系爭桶槽上方走道平台工程是舊設備拆除
    後必須施作的工程，伊向承包商即被上訴人反應，叫他要施
    作；伊不知道被上訴人如何跟上訴人說，伊只是把問題丟給
    他，他說他願意無償施作；伊只是要求承包商即被上訴人必
    須做走道，但沒有提到費用問題，被上訴人也沒跟伊要求支
    付費用；水泥基地工程契約上沒有寫，但工程無法預料，拆
    除舊設備後才發現此問題，才會要求被上訴人施作此工程等
    語（見本院卷第179-180頁）。可見系爭桶槽上方走道工程
    係因拆除舊設備後，發現無法繼續施作，而於系爭合約外所
    追加之工程；而合晶公司係要求與其有承攬關係之被上訴人
    施作，被上訴人再指示上訴人施作，上訴人並未直接與合晶
    公司約定施作，核屬被上訴人追加施作之工程，自應由被上
    訴人給付工程款予上訴人。故上訴人請求被上訴人給付系爭
    桶槽上方走道平台工程之工程款19萬元，應屬可採。
　⒋綜上，上訴人依據系爭合約得請求被上訴人給付系爭工程之
    工程尾款12萬5000元，及追加工程之攪拌機架台工程款2萬8
    000元、防溢水盤工程款1萬5000元，與系爭桶槽上方走道平
    台工程之工程款19萬元。故上訴人得請求被上訴人給付系爭
    工程尾款及追加工程款，合計為35萬8000元（計算式：1250
    00＋28000＋15000＋190000＝358000）。　
　㈡被上訴人抗辯系爭工程有附件所示之瑕疵扣款，有無理由？
　⒈按承攬人完成工作，應使其具備約定之品質及無減少或滅失
    價值或不適於通常或約定使用之瑕疵，民法第492條定有明
    文。復按工作有瑕疵者，定作人得定相當期限，請求承攬人
    修補之。承攬人不於前項期限內修補者，定作人得自行修補
    ，並得向承攬人請求償還修補必要之費用，民法第493條第1
    、2項亦有明文。
　⒉被上訴人固辯稱：上訴人交付之桶槽設備存有攪拌機運轉時
    水波過大而溢水等瑕疵，因此遲延驗收，並由伊自行負擔改
    善修復費用（如附件），伊自得扣款而無須給付云云。然查
    ：
　⑴附件項次1之現場監造管理部分：
　　依據系爭合約第10條、第13條約定（見原審卷第15頁），被
    上訴人全權委託上訴人進行系爭工程，上訴人負有安裝、試
    水、在場監造管理、試車驗收之義務。而上訴人於107年9月
    28日安裝設備後開始試車，直至107年10月8日移交電控設備
    予合晶公司，均派員在場監造管理，並將缺失改善完成等情
    ，業據證人顏貴清、林文新、許哲瑋、黃得銘及徐文琳證述
    明確（見本院卷第95頁、第114頁、第145頁、第170頁-175
    頁、第179-181頁），並有合晶公司缺失改善表、承攬商進
    場人員簽到表（施工日誌）、每日工具箱會議記錄在卷可稽
    （見原審卷第181頁、本院卷第335-539頁），堪認上訴人確
    有履行在現場監造管理之義務。故被上訴人抗辯上訴人未在
    場監造管理，應扣款8萬元云云，顯非可採。
　⑵附件項次2之試車部分：
　　上訴人安裝設備完成後，負有試車驗收及瑕疵修補之義務，
    業如前述。而合晶公司已於107年10月9日試車驗收，系統設
    備正常運轉，並完成缺失改善等情，亦據證人徐文琳證述甚
    明（見本院卷第179-180頁），並有合晶公司109年10月29日
    合晶（109）管字第090號函所附系爭工程驗收單在卷可稽（
    見本院卷第195頁、第205頁）。故被上訴人抗辯上訴人未試
    車並修補瑕疵，應扣款3萬元云云，亦非有理。
　⑶附件項次3之PH電極部分：
　　被上訴人雖以發生保固期間內之損害為由，就PH電極部分扣
    款3萬7500元，並提出統一發票為證（見本院卷第563頁）。
    惟上訴人否認被上訴人曾自行更換PH電極，而觀諸被上訴人
    提出之統一發票，金額為8925元，核與其抗辯扣款金額3萬7
    500元不同，且該發票僅記載「抗氫氟酸電極」「PH線100M
    」，亦無法證明與系爭工程之關連性。故被上訴人抗辯應扣
    款3萬7500元，亦非有理。　
　⑷附件項次4之電極線部分：
　　被上訴人固以安裝不當為由，就電極線部分扣款1800元，並
    提出統一發票為證（見本院卷第565頁）。惟該統一發票之
    金額為5500元，核與被上訴人扣款金額1800元不符，且該統
    一發票僅記載「HF電極PH-HF-5米」，無法證明與系爭工程
    之關連性。故被上訴人抗辯電極線安裝不當，應扣款1800元
    云云，亦非有理。　　
　⑸附件項次5之標貼（含工資）部分：
　　被上訴人對於自行施作標貼工項部分，並未提出單據加以佐
    證，無法證明被上訴人有此缺失改善項目及支出。故被上訴
    人抗辯其自行施作標貼工項，應扣款1萬2500元云云，洵非
    有理。　
　⑹附件項次6之10HP馬達現場控制器部分：
　　系爭工程已經完工驗收，並交付業主合晶公司使用，業如前
    述。被上訴人並未說明上訴人有何馬達控制器未安裝，亦未
    提出相關單據佐證。故被上訴人抗辯10HP馬達現場控制器未
    安裝，應扣款5500元云云，亦非可採。
　⑺附件項次7之保險部分：
　　被上訴人因向業主合晶公司承包系爭工程，而向新光產物保
    險公司投保安裝工程綜合保險，保險期間自107年8月1日起
    至107年10月31日止，並支付保險費4000元等情，業據提出
    保險契約存卷供參（見原審卷第147頁），核屬被上訴人向
    合晶公司承包工程所應支出之成本，自應由被上訴人自行負
    擔。惟系爭合約第8條約定：「施工期限：於107年9月25日
    完工（包含試俥）」（見原審卷第13頁），可知上訴人應於
    107年9月25日完工試車，但上訴人遲至107年10月9日始試車
    完成，則被上訴人延長保險期間至107年11月30日而支出保
    險費1000元（見原審卷第149頁），自屬因上訴人遲延給付
    所生之損害，應由上訴人負擔。故被上訴人就延長保險期間
    之保險費1000元予以扣款，應屬有據。
　⑻附件項次8之攪拌葉片（反應、混凝槽）部分：
　　上訴人於107年9月28日安裝系爭工程設備桶槽攪拌機後，產
    生運轉時桶槽水波過大而溢水之瑕疵，經被上訴人要求上訴
    人修補後，由上訴人將已安裝之攪拌葉片拆回，裁剪葉片直
    徑後，並調整轉速後，再重新派員安裝；期間被上訴人亦自
    行尋找廠商修改葉片長度及改變桶槽進流管之位置，再請上
    訴人派員安裝，而改善桶槽水波過大之瑕疵等情，業據證人
    林文新、顏貴清、許哲瑋（見本院卷第97頁、第147頁、第1
    76頁）證述綦詳。可見被上訴人修改葉片支出之費用，乃係
    改善上訴人交付之桶槽設備水波過大之瑕疵所支出費用，自
    應由上訴人負擔。惟被上訴人提出之統一發票攪拌葉片金額
    為9600元（見本院卷第567頁），應認被上訴人扣款9600元
    為合理，逾此部分則屬無據。
　⑼附件項次9驗收逾期扣款0.2%部分：
　　系爭合約第14條逾期罰則第1項約定：「除因天災、人禍確
    為人力所不可抗拒，或歸於甲方（指被上訴人）之因素，乙
    方（指上訴人）如未依期限完成，每逾壹日應罰總工程價款
    千分之二作為遲延履約違約金。如因乙方遲延違約事宜造成
    甲方任何損失或損害，乙方並應負賠償責任」（見原審卷第
    15頁）。本件依據系爭合約第8條約定，上訴人應於107年9
    月25日完工試車，但上訴人遲至107年10月9日始試車完成，
    顯已給付遲延，則依系爭合約第14條第1項約定，上訴人每
    逾1日應按總工程價款千分之二給付遲延履約違約金，以總
    價260萬元計算，上訴人自107年9月26日至107年10月9日，
    已逾期14日，故被上訴人依此扣款7萬2800元（計算式：000
    0000×0.2%×14＝72800），應屬有據，逾此部分，則非有理。
　⑽附件項次10之10HP馬達部分：
　　被上訴人於本院自陳：第一次107年馬達毀損是上訴人自行
    吸收，第二次108年馬達運轉不到一個月還是毀損，伊只好
    打電話給顏貴清，問他一人一台好不好，上訴人才來修等語
    （見本院卷第178頁）。上訴人並因此購置馬達抽水機一台
    更換，業據提出進貨單及大泉機器廠有限公司應收帳款明細
    表存卷供參（見本院卷第561頁）。核與證人許哲瑋於本院
    證稱：馬達因為材質問題有更換2台，是伊公司的泵浦廠商
    去更換，更換前跟被上訴人說好一人出一台，伊公司已經出
    一台的錢，所以被上訴人要自行吸收一台等語大致相符（見
    本院卷第177頁）。可見被上訴人已與上訴人約定各自負擔
    一台馬達更換費用。故被上訴人抗辯馬達更換應扣款4萬110
    元云云，洵非有理。
　⑾準此，被上訴人因系爭工程支出之瑕疵修補費用及遲延給付
    所為之扣款應為附件項次7之保險費1000元、項次8之攪拌葉
    片9600元、項次9驗收逾期扣款7萬2800元，合計8萬3400元
    （計算式：1000＋9600＋72800＝83400）。　
　⒊綜上，上訴人依據系爭合約得請求被上訴人給付系爭工程尾
    款及追加工程款，合計為35萬8000元；但被上訴人因系爭工
    程瑕疵修補及遲延給付而扣款8萬3400元，亦屬有據；故上
    訴人依據系爭合約請求被上訴人給付之工程款應為27萬4600
    元（計算式：000000－00000＝274600）。　
五、從而，上訴人依系爭合約及承攬法律關係，請求被上訴人給
    付27萬4600元，及自本判決確定之日起至清償日止，按週年
    利率5﹪之利息，為有理由，應予准許；逾此部分之請求，則
    非有據，應予駁回。原審就前開應准許部分，為上訴人敗訴
    之判決，於法尚有未合，上訴人就此部分指摘原判決不當，
    求予廢棄，為有理由。爰由本院將原判決此部分予以廢棄，
    並改判如主文第2項所示。至於前開不應准許部分，原審為
    上訴人敗訴之判決，理由雖與本院容有不同，但結論並無二
    致，本院仍應予以維持。上訴人就此部分指摘原判決不當，
    求予廢棄，為無理由，應駁回其此部分之上訴。
六、本件事證已臻明確，兩造其餘之攻擊或防禦方法及所用之證
    據，經本院斟酌後，認為均不足以影響本判決之結果，爰不
    逐一論列，附此敘明。
七、據上論結，本件上訴為一部有理由、一部無理由。爰判決如
    主文。　　
中　　華　　民　　國　　109 　年　　12　　月　　23　　日
  　　　　　　　　民事第九庭  
  　                    審判長法  官  楊絮雲   
                              法  官  張宇葭
                              法  官  郭顏毓
正本係照原本作成。
不得上訴。
中　　華　　民　　國　　109 　年　　12　　月　　23　　日

    　　　　　　　　　　　　　書記官  馬佳瑩